臺灣高等法院民事判決
110年度上易字第650號
上  訴  人  黃永彬


訴訟代理人  黃永淦
被上訴人    財政部國有財產署北區分署

法定代理人  郭曉蓉
訴訟代理人  曾智群律師                      
            顏詒軒律師            
上列當事人間請求拆屋還地等事件，上訴人對於中華民國110年1
月29日臺灣桃園地方法院107年度重訴字第525號第一審判決提起
上訴，本院於110年9月15日言詞辯論終結，判決如下：
    主      文
上訴駁回。
第二審訴訟費用由上訴人負擔。
    事實及理由
被上訴人主張：坐落桃園市○○區○○段000000○000000地號土地（以下分稱系爭OOOO-O、OOOO-O地號土地，合稱系爭2筆土地）為中華民國所有，伊為管理機關，而上訴人自民國99年3月起，以原判決附圖一編號OOOO-O⑴、OOOO-O⑵、OOOO-O⑶、OOOO-O(0)、OOOO-O⑴、OOOO-O⑵、OOOO-O⑶、OOOO-O⑷、OOOO-O⑸所示之地上物，無權占用系爭2筆土地，並受有相當於租金之不當得利，致伊受有損害等情，爰依民法第767條第1項前段、中段、第179條規定，求為判命上訴人拆除上開地上物，騰空返還占用土地，並給付自99年3月1日起至107年9月30日止，相當於租金之不當得利合計新臺幣（下同）95,787元本息，及自107年10月1日起至返還上開占用土地之日止，按月給付979元之判決（原審判命上訴人應將系爭2筆土地上如原判決附圖一編號OOOO-O⑵、OOOO-O⑵所示之地上物拆除，將該部分土地返還予被上訴人，並給付被上訴人88,794元，及自108年9月24日起至清償日止，按年息百分之5計算之利息，暨自107年10月1日起至返還上開土地之日止，按月給付被上訴人891元，而駁回被上訴人其餘之訴。上訴人不服，提起上訴，被上訴人就其敗訴部分則未上訴，未上訴部分已告確定）。並答辯聲明：上訴駁回。
上訴人則以：被上訴人違法將系爭2筆土地上，原為伊祖母黃徐
  綢妹所有門牌號碼桃園市○○區○○○路0段0巷00號未辦理保存登
  記之土造平房（下稱系爭土造平房）出售予訴外人陳慧敏，陳
  慧敏又違法拆除系爭土造平房，伊為將系爭土造平房回復原狀
  ，乃搭建如原判決附圖一編號OOOO-O⑵、OOOO-O⑵所示之地上物
  ，故伊並無拆除上開地上物之義務。況伊曾祖父黃阿然在日據
  時代即取得系爭2筆土地之所有權，伊自有使用土地之權利等
  語，資為抗辯。並上訴聲明：㈠原判決不利於上訴人部分廢棄
  ；㈡上開廢棄部分，被上訴人在第一審之訴及假執行之聲請均
  駁回。　
經查：㈠系爭2筆土地登記為中華民國國所有，被上訴人為管理
  機關；㈡上訴人於85年間向被上訴人承租系爭2筆土地，租期自
  86年1月1日起至90年12月31日止，嗣因上訴人未按期支付租金
  ，被上訴人乃向臺灣桃園地方法院（下稱桃園地院）聲請對上
  訴人核發支付命令，經該院於87年11月4日核發87年度促字第3
  2998號支付命令（下稱系爭支付命令）確定在案，被上訴人乃
  持系爭支付命令向桃園地院聲請對上訴人為強制執行（案列88
  年度執字第8743號），經桃園地院將系爭土造平房拍賣，由陳
  慧敏得標買受，並於89年3月6日領得不動產權利移轉證書；㈢
  陳慧敏於98年7月間將系爭土造平房拆除，上訴人於99年間以
  陳慧敏拆除系爭土造平房，涉犯毀損、侵占罪嫌為由，提起刑
  事告訴，經臺灣桃園地方檢察署（下稱桃園地檢署）以99年度
  偵字第17631號處分不起訴，上訴人聲請再議，經臺灣高等檢
  察署（下稱高檢署）以99年度上聲議字第8014號處分書駁回再
  議之聲請；㈣上訴人於陳慧敏拆除系爭土造平房後，於系爭2筆
  土地上搭建如原判決附圖一編號OOOO-O⑵、OOOO-O⑵所示之地上
  物，分別占有系爭OOOO-O、OOOO-O地號土地面積10平方公尺、
  11.83平方公尺，合計21.83平方公尺等情，為兩造所不爭執，
  並有系爭OOOO-O、OOOO-O地號土地登記謄本及地籍異動索引、
  系爭土造平房房屋稅籍證明書、現場照片、桃園地院不動產權
  利移轉證書、桃園地檢署99年度偵字第17631號不起訴處分書
  、國有基地租賃契約書、系爭支付命令及確定證明書、債權憑
  證、高檢署99年度上聲議字第8014號處分書等件附卷可稽（見
  原審卷一第35至38、47、124、136、137、176、177、219、22
  0、234、237至240、261頁；本院卷第41至44頁），復經原審
  會同桃園市中壢地政事務所勘測屬實，製有勘驗筆錄及土地複
  丈成果圖等件在卷可查（見原審卷一第101至103、112、248至
  250、253頁；原審卷二第8、21頁），及本院調取桃園地檢署9
  9年度偵字第17631號偵查卷，核閱屬實，自堪信為真正。　
按所有權人對於無權占有或侵奪其所有物者，得請求返還之；
  當事人主張有利於己之事實者，就其事實有舉證之責任，民法
  第767條第1項前段、民事訴訟法第277條前段分別定有明文。
  又國有財產撥給各地國家機關使用者，名義上雖仍為國有，實
  際上即為使用機關行使所有人之權利，故對於是類財產，應准
  由管領機關起訴，代國家主張所有權人之權利（最高法院51年
  台上字第2680號判例意旨參照）。再不動產物權經登記者，推
  定登記權利人適法有此權利，民法第759條之1第1項亦有明定
  。此項登記之推定力，觀其立法意旨，乃登記名義人除不得援
  以對抗其直接前手之真正權利人外，得對其他任何人主張之；
  若登記名義人之登記有無效或應塗銷之情形，在依法定程序塗
  銷該登記名義人之登記前，其直接前手以外之第三人，尚不得
  推翻其登記之推定力，逕否認登記名義人之物權（最高法院10
  2年度台上字第1577號、106年度台上字第114號、108年度台上
  字第2154號判決意旨參照）。被上訴人主張：系爭2筆土地為
  中華民國所有，伊為管理機關，上訴人自99年3月起，以原判
  決附圖一編號OOOO-O⑵、OOOO-O⑵所示之地上物無權占用系爭2
  筆土地，伊自得依民法第767條第1項、第179條規定，請求上
  訴人拆除上開地上物，返還占用土地，並給付相當於租金之不
  當得利等語，為被上訴人所否認，被上訴人並以前詞置辯。是
  依前開說明，系爭2筆土地登記為中華民國所有，被上訴人為
  管理機關，被上訴人自得代國家主張所有權人之權利，提起本
  件訴訟，且上訴人應就所辯其曾祖父黃阿然在日據時代即取得
  系爭2筆土地之所有權，其對系爭2筆土地有使用之權利一節，
  應負舉證之責。經查：
㈠上訴人於85年間向被上訴人承租系爭2筆土地，租期自86年1月1
  日起至90年12月31日止，因未按期支付租金，被上訴人乃向桃
  園地院聲請對上訴人核發系爭支付命令，並持系爭支付命令向
  桃園地院聲請對上訴人為強制執行（案列88年度執字第8743號
  ），經桃園地院將系爭土造平房拍賣，由陳慧敏得標買受，於
  89年3月6日領得不動產權利移轉證書，復於98年7月間將系爭
  土造平房拆除，嗣上訴人於陳慧敏拆除系爭土造平房後，於系
  爭2筆土地上搭建如原判決附圖一編號OOOO-O⑵、OOOO-O⑵所示
  之地上物，分別占用系爭OOOO-O、OOOO-O地號土地面積10平方
  公尺、11.83平方公尺，合計21.83平方公尺等情，為兩造所不
  爭執，業如前述。　
㈡上訴人雖辯稱：伊曾祖父黃阿然在日據時代即取得系爭2筆土地
  所有權，伊自有使用土地之權利等語，並提出系爭土造平房照
  片、桃園縣政府61年房屋稅繳納通知書、手繪土造平房坐落範
  圍圖等件為證（見原審卷一第182、183、189、190頁；原審卷
  二第50頁）。惟上訴人所提上開土造平房照片等證物，並不足
  以證明系爭2筆土地為上訴人之曾祖父黃阿然所有，是上訴人
  前開所辯，不足採信。又系爭2筆土地登記為中華民國所有，
  被上訴人為管理機關，業如前述，上訴人或其曾祖父黃阿然既
  非被上訴人之直接前手，則依前揭說明，在被上訴人之所有權
  登記依法定程序塗銷前，上訴人尚不得否認其所有權登記之效
  力。
㈢再上訴人辯稱：被上訴人違法將系爭土造平房出售予陳慧敏，
  陳慧敏又違法拆除系爭土造平房，伊為將系爭土造平房回復原
  狀，乃搭建如原判決附圖一編號OOOO-O⑵、OOOO-O⑵所示之地上
  物，故伊並無拆除上開地上物之義務等語。惟上訴人於85年間
  向被上訴人承租系爭2筆土地，租期自86年1月1日起至90年12
  月31日止，因未按期支付租金，被上訴人乃向桃園地院聲請對
  上訴人核發系爭支付命令，並持系爭支付命令向桃園地院聲請
  對上訴人為強制執行，經桃園地院將系爭土造平房拍賣，由陳
  慧敏得標買受，於89年3月6日領得不動產權利移轉證書，嗣陳
  慧敏於98年7月間將系爭土造平房拆除，業如前述；而上訴人
  亦自承：伊在陳慧敏於98年7月將系爭2筆土地上原有之系爭土
  造平房拆除後半個月，即搭建如原判決附圖一編號OOOO-O⑵、O
  OOO-O⑵所示之地上物等語（見原審卷一第171頁；本院卷第72
  頁），足見上訴人與被上訴人之租約屆滿後，就系爭2筆土地
  已無占有權源，其未經被上訴人同意，復於系爭2筆土地上搭
  建如原判決附圖一編號OOOO-O⑵、OOOO-O⑵所示之地上物，自屬
  無權占有。是上訴人上開所辯，亦非可採。
㈣此外，上訴人復未就其有占有系爭2筆土地之法律上正當權源，
  舉證以實其說，從而，被上訴人主張上訴人無權占有，依民法
  第767條第1項規定，請求上訴人將系爭2筆土地上如原判決附
  圖一編號OOOO-O⑵、OOOO-O⑵所示之地上物拆除，將該部分土地
  返還予被上訴人，自屬有據。　
末按無法律上之原因而受利益，致他人受損害者，應返還其利
  益，民法第179條前段定有明文。而無權占有他人土地，可能
  獲得相當於租金之利益，為社會通常之觀念（最高法院61年台
  上字第1695號判例意旨參照），是占有他人之土地，被害人非
  不得請求返還相當於租金之利益。又土地法第97條第1項規定
  所謂之土地價額，依同法施行法第25條之規定，係指法定地價
  而言，而土地法第148條規定土地所有權人依土地法所申報之
  地價為法定地價，故土地法第97條所謂之土地申報價額，即指
  該土地之申報地價。再基地租金之數額，除以基地申報地價為
  基礎外，尚須斟酌基地之位置，工商業繁榮之程度，承租人利
  用基地之經濟價值及所受利益等項，並與鄰地租金相比較，以
  為決定（最高法院68年台上字第3071號判例參照）。經查：
㈠上訴人未經被上訴人同意，而無權占有系爭2筆土地，業如前述
  ，則上訴人侵害被上訴人就系爭2筆土地之所有權，而獲有相
  當於租金之不當得利，致被上訴人受有相當於租金之損害，被
  上訴人請求上訴人返還相當於租金之利益，即無不合。又系爭
  2筆土地上之地上物，其牆壁係由磚頭、鐵皮構成，屋頂僅部
  分覆蓋鐵皮，無法遮蔽風雨，屋內雜草叢生等情，有前揭勘驗
  筆錄、現場照片等件附卷可稽（見原審卷一第102、103、124
  、219、220頁），且為兩造所不爭執，而系爭2筆土地鄰近中
  壢區中壢火車站前站，距中壢區之熱鬧地段元化路、中美路、
  中平路、中央東路、中正路約500公尺，亦有google地圖等件
  附卷可憑（見原審卷一第40至45頁），足見系爭2筆土地之生
  活機能尚稱良好。本院審酌系爭2筆土地之坐落位置、繁榮程
  度，及其利用基地之經濟價值及所受利益等情，認原審按系爭
  2筆土地申報地價週年利率百分之5計算相當於租金之不當得利
  ，尚屬允當。
㈡再上訴人分別占有系爭OOOO-O、OOOO-O地號土地面積10平方公
  尺、11.83平方公尺，合計21.83平方公尺，業如前述。而系爭
  OOOO-O、OOOO-O地號土地自99年1月1日起至104年12月31日止
  ，每平方公尺之申報地價為9,000元，自105年1月1日起至106
  年12月31日止，每平方公尺之申報地價為10,000元，於107年
  間，每平方公尺之申報地價為9,800元，有系爭OOOO-O、OOOO-
  O地號土地地價查詢資料等件在卷可按（見原審卷二第51、52
  頁）。是上訴人應給付被上訴人自99年1月1日起至107年9月30
  日止相當於租金之不當得利合計為88,794元｛計算式：【9,000
  元×5%×21.83（平方公尺）×6（年）】＋【10,000元×5%×21.83
  （平方公尺）×2（年）】＋【9,800元×5%×21.83（平方公尺）÷
  12（月）×9（月）】＝88,794元｝（元以下四捨五入，下同）；
  應給付被上訴人自107年10月1日起按月相當於租金之不當得利
  為891元{計算式：9,800元×5%×21.83（平方公尺）÷12（月）＝
  891元｝。因此，原審判決被上訴人得請求上訴人給付自99年1
  月1日起至107年9月30日止相當於租金之不當得利88,794元，
  及自107年10月1日起按月相當於租金之不當得利891元，自非
  無據。
綜上所述，被上訴人依民法第767條第1項、第179條之規定，以
  上訴人無合法權源占用其所有之系爭2筆土地，獲有相當於租
  金之不當得利，而請求上訴人將系爭2筆土地上如原判決附圖
  一編號OOOO-O⑵、OOOO-O⑵所示之地上物拆除，將該部分土地返
  還予被上訴人，並給付被上訴人88,794元，及自108年9月24日
  起至清償日止，按年息百分之5計算之利息，暨自107年10月1
  日起至返還上開土地之日止，按月給付被上訴人891元，為有
  理由，應予准許。原審就此部分為被上訴人勝訴之判決，並依
  兩造之聲請，分別為以供擔保為條件之假執行宣告或免為假執
  行，並無違誤。上訴意旨，指摘原判決此部分不當，聲明廢棄
  改判，為無理由，應駁回其上訴。
本件事證已臻明確，兩造其餘之攻擊或防禦方法及所用之證據
  ，經本院斟酌後，認為均不足以影響本判決之結果，爰不逐一
  論列，附此敘明。
據上論結，本件上訴為無理由。依民事訴訟法第449條第1項、
  第78條，判決如主文。
中　　華　　民　　國　　110 　年　　9 　　月　　29　　日
              民事第二十三庭
                  審判長法  官  張松鈞
                        法  官  許勻睿
                        法  官  李昆曄
正本係照原本作成。
不得上訴。
中　　華　　民　　國　　110 　年　　10　　月　　1 　　日

                        書記官  李華倫